【裁判字號】    99,訴,1182
【裁判日期】    991007
【裁判案由】    營業稅
【裁判全文】
臺北高等行政法院判決
                                      99年度訴字第1182號
                                  99年9月23日辯論終結
原      告  台灣航業股份有限公司
代  表  人  甲○○
訴訟代理人  林石猛  律師
被      告  財政部臺北市國稅局
代  表  人  乙○○○○○○住同上
訴訟代理人  丙○○
上列當事人間營業稅事件，原告不服財政部中華民國99年4 月30
日台財訴字第09900131080 號（案號：第09900884號）訴願決定
，提起行政訴訟，本院判決如下：
    主  文
原告之訴駁回。
訴訟費用由原告負擔。
    事  實  及  理  由
一、事實概要：緣原告民國92年1 月至98年1 月間因領取政府偏
    遠航線虧損補貼款，已依財政部86年4 月9 日台財稅字第86
    1892311 號函釋意旨，繳納營業稅計新臺幣（下同）3,154,
    699 元，且未提起行政救濟而告確定。嗣98年6 月12日司法
    院釋字第661 號解釋公布該函釋應不予適用後，原告於98年
    12月24日向被告主張依稅捐稽徵法第28條規定，申請退還已
    納稅款及利息，經被告以99年1 月12日財北國稅中正營業字
    第0990020035號函復，否准其申請。原告不服提起訴願，遭
    決定駁回，遂提起本件行政訴訟。
二、本件原告主張：
  (一)訴之聲明：
    1.先位聲明：
      (1)訴願決定及原處分均撤銷。
      (2)被告應作成退還原告溢繳稅款3,154,699 元，並自繳納
        日起依繳納稅款之日郵政儲金1 年期定期儲金固定利率
        ，按日加計利息之行政處分。
    2.備位聲明：
      被告應給付原告340,812 元，暨自92年3 月17日起按年利
      率5 ％之法定利息；被告應給付原告412,021 元，暨自93
      年1 月15日起按年利率5 ％之法定利息；被告應給付原告
      395,629 元，暨自94年1 月17日起按年利率5 ％之法定利
      息；被告應給付原告130,581 元，暨自94年11月15日起按
      年利率5 ％之法定利息；被告應給付原告127,762 元，暨
      自95年1 月15日起按年利率5 ％之法定利息；被告應給付
      原告110,470 元，暨自95年9 月15日起按年利率5 ％之法
      定利息；被告應給付原告135,681 元，暨自96年1 月15日
      起按年利率5 ％之法定利息；被告應給付原告158,566 元
      ，暨自96年11月14日起按年利率5 ％之法定利息；被告應
      給付原告189,323 元，暨自97年1 月15日起按年利率5 ％
      之法定利息；被告應給付原告262,125 元，暨自97年9 月
      15日起按年利率5 ％之法定利息；被告應給付原告444,41
      7 元，暨自98年1 月15日起按年利率5 ％之法定利息；被
      告應給付原告447,312 元，暨自98年3 月16日起按年利率
      5 ％之法定利息。
    3.訴訟費用由被告負擔。
  (二)「申請退稅」與「課稅及裁罰處分之救濟」係兩種相異之程
    序，前者重在是否欠缺給付目的而生「錯誤」存在，後者則
    係對處分有無違法進行審理。故而，課稅及裁罰處分是否確
    定，皆不影響申請退稅有無理由之判斷：
    1.稅捐稽徵法第28條第1 項與第2 項為公法上不當得利之特
      別請求權，據此所提之課予義務之訴，其訴訟標的為退稅
      請求權之權利主張。就違法課稅處分之救濟程序，係依稅
      捐稽徵法第35條、第38條提起復查、訴願，及依行政訴訟
      法第4 條第1 項提起撤銷訴訟，其訴訟標的為課稅處分違
      法之權利主張。
    2.改制前行政法院61年判字第174 號判例：「納稅義務人不
      服核定之遺產稅額與申請退還溢繳或誤繳之遺產稅款，係
      屬兩事。而退稅之申請，自不受遺產稅法第22條所定期限
      之限制。」即明示「申請退稅」與「課稅及裁罰處分之救
      濟」所適用之程序與要件各不相同，另有最高行政法院92
      年度判字第1624號判決：「至上訴人於核稅處分確定後，
      依稅捐稽徵法第28條規定提起本訴，縱其所為主張與稅捐
      稽徵法第28條規定之要件不合，亦屬納稅義務人之訴有無
      理由之問題，而非其訴欠缺權利保護必要。」、同院93年
      度判字第783 號判決：「當事人因遲誤訴願期間，致行政
      處分確定，該行政處分如有違法或不當，原行政機關尚宜
      依職權撤銷或變更之，而稅捐稽徵法第28條既予當事人申
      請之權，解釋上，亦不宜因其遲誤訴願期間，即喪失該申
      請權。」、同院92年度判字第1624號判決：「至上訴人於
      核稅處分確定後，依稅捐稽徵法第28條規定提起本訴，縱
      其所為主張與稅捐稽徵法第28條規定之要件不合，亦屬納
      稅義務人之訴有無理由之問題，而非其訴欠缺權利保護必
      要。」可供參酌。
    3.承上說明，「申請退稅」與「課稅及裁罰處分之救濟」所
      適用之程序與要件各不相同，由文義解釋、體系解釋、歷
      史解釋及目的解釋，應肯認於課稅及裁罰處分業已確定之
      情形下，不論有無經過行政法院裁判而確定，皆與判斷是
      否符合申請退稅之要件無涉，詳述如下：
      (1)依文義解釋與體系解釋，稅捐稽徵法第28條第1 項為納
        稅義務人自行適用法令錯誤或計算錯誤，稅捐機關並無
        違法處分之情形，則殊無將第2 項所指之「錯誤」，限
        縮為原課稅處分違法之理。蓋本條所重視者為是否有欠
        缺給付目的之「錯誤」結果，至於造成此錯誤結果之原
        因若可歸責於納稅義務人本身，則受短期時效與退稅範
        圍之限制。從而，若錯誤不可歸責於納稅義務人，則適
        用第2 項，不受短期時效與退稅範圍之限制。是以，原
        課稅處分違法僅係造成錯誤結果之可能原因之一，此由
        98年修法時，增列「其他可歸責於政府機關之錯誤」之
        概括規定可明，故「錯誤」與「違法」並非相同之概念
        。
      (2)依目的解釋，稅捐稽徵法第28條之目的在於避免行政機
        關獲取不當之利益，以致侵害人民之權利，並落實租稅
        公平原則。至於對原課稅處分之行政救濟，旨在糾正違
        法之課稅處分。兩者各具不同之功能，是稅捐稽徵法第
        28條，未以「課稅處分尚未確定」為要件，有前揭最高
        行政法院判例及判決可稽，另該條採「錯誤」之用語，
        即刻意與行政訴訟法第4 條第1 項所稱之「違法行政處
        分」作區隔，自不應將「錯誤」與「違法」混淆，否則
        有使稅捐稽徵法第28條形成具文之虞，未能保障人民憲
        法上之權利，而以達成立法之目的。
      (3)司法院釋字第625 號解釋，就地政機關重測界址之行為
        ，地價稅之納稅義務人得否請求退稅，係以有無「因而
        負擔更多稅負者」，作為判斷「因計算錯誤溢繳之稅款
        」之基準，並未以課稅處分具違法性為要件，且該解釋
        明示因地政機關界址錯誤以致溢繳地價稅者，皆得申請
        退還溢繳稅款，並不限於該號解釋之聲請人方得主張。
    4.本件訴願決定與被告答辯狀，認原課稅處分所適用之財政
      部台財稅字第861892311 號函釋，自司法院釋字第661 號
      解釋公布後方屬違憲，因而否准原告依稅捐稽徵法第28條
      所提之申請，實有違誤：
      (1)關於大法官解釋生效之時點，解釋若為違憲立即失效之
        宣告時，解釋文之用語為：「自本解釋公布日起不再適
        用」、「應即失其效力」、「應不予適用」等，可知大
        法官原則上採撤銷主義，然此僅係不欲使系爭法令自始
        失效，並非肯認系爭法令於解釋公布前具合憲性。易言
        之，「有效」與「合法並合憲」係屬二事，正如行政處
        分僅受有效推定而不受合法推定。從而，經宣告違憲之
        法令，於違憲宣告前雖非無效，仍屬違法或違憲。
      (2)就司法院釋字第287 號解釋之文義作反面解釋，可知若
        前釋示確有違法之情形，則依前釋示所作成之處分縱已
        確定，除有信賴保護等理由外，即應改正原處分或為其
        他補救措施，以維護人民之基本權利。是以，於前釋示
        確有違法之情形，以屬同位階之行政函釋修正時尚得以
        溯及，則舉輕以明重，行政函釋經大法官解釋宣告違憲
        ，行政函釋確有違法之情形應屬明確，則適用前違憲之
        行政函釋所作成之處分即屬錯誤。
      (3)被告適用台財稅字第861892311 號函釋對原告課徵營業
        稅款，而該函釋確有違憲之情形，則原告申請退稅並提
        起本訴，與司法院釋字第177 號、第188 號、第287 號
        之意旨皆無牴觸之處。
    5.被告就非因銷售行為所生之補貼收入課徵營業稅，無法達
      成營業稅量能課稅之目的，自屬無法律上原因受有利益：
      (1)稅捐稽徵法第28條之退稅規定，為公法上不當得利之特
        別規定。於一般不當得利請求權，要件為一方無法律上
        原因受有利益，致他人受有損害。至於受利益者是否有
        故意或過失，並非所問。此由98年修正稅捐稽徵法第28
        條，僅就溢繳稅款之結果是否可歸責於納稅義務人，而
        分別於第1項 與第2 項，就時效與不當得利返還之範圍
        作不同之規定可明。稅捐稽徵法第28條第2 項所謂「適
        用法令錯誤」、「計算錯誤」或「其他可歸責於政府機
        關之錯誤」，即係判斷「無法律上原因」之特別規定。
        納稅義務人溢繳稅款之結果是否為公務員「故意或過失
        」所造成，並非判定稅捐機關應否返還稅款所需考量，
        蓋公務員有無故意或過失，另有國家賠償法之規範，與
        稅捐稽徵法第28條各具不同之功能。且就文義解釋而言
        ，國家賠償法第2 條第2 項明文以公務員「故意或過失
        」為要件，然稅捐稽徵法第28條之用語則為「錯誤」。
        準此，為課稅處分之公務員有無故意或過失，並非行使
        退稅請求權之要件。
      (2)租稅係納稅人向稅捐稽徵機關給付金錢或其他財物，因
        而，於行使稅捐稽徵法第28條第1 項或第2 項時，應適
        用給付不當得利之論點。於給付不當得利，就「無法律
        上原因」之判定上，可區分為自始欠缺給付目的、嗣後
        目的不存在、目的不達三種類型。營業稅之性質為一般
        消費稅，消費稅係對於商品或勞務之銷售行為課徵稅捐
        ，因而，消費商品或勞務愈多者，負擔愈多之消費稅，
        由於消費能力為財富之表現方式之一，故能符合量能租
        稅之憲法原則。本件原告所領取之補貼收入並非因銷售
        行為所生，被告將之認定為銷售收入，是否符合營業稅
        之目的本即存有疑義，後財政部86年4 月9 日台財稅字
        第861892311 號函釋經大法官釋字第611 號宣告違憲，
        即可確定原告所為之給付，無法達成營業稅量能課稅之
        目的。職是，原告所為之給付，縱非自始欠缺給付目的
        ，亦有目的不達之情形，則該當無法律上原因之要件。
    6.被告自92年3 月至98年3 月間，適用財政部台財稅字第86
      1892311 號函釋，向原告課徵營業稅。嗣前開函釋於98年
      6 月，經司法院釋字第661 號解釋認定違反憲法第19條之
      租稅法定主義，應不予適用。從而，按司法院釋字第287
      號解釋之意旨，依違憲釋示所作成之處分縱已確定，仍屬
      錯誤。故被告向原告課徵營業稅，即存有適用法令錯誤之
      情形，且原告亦因此錯誤而溢繳稅款。準此，本案事實符
      合稅捐稽徵法第28條第2 項之要件，原告對被告具退稅請
      求權。
    7.財政部所發布之台財稅字第861892311 號函釋，違反租稅
      法定主義，此為可歸責於政府機關之錯誤，並與原告溢繳
      稅款間具因果關係：
      (1)參諸司法院釋字第625 號解釋：「同一土地如經地政機
        關於實施重測時發現與鄰地有界址重疊之情形而經重測
        後面積減少者，即表示依重測前之土地登記標示之面積
        為計算基礎而核列歸戶冊之地價總額並不正確，其致土
        地所有權人因而負擔更多稅負者，亦應解為係屬稅捐稽
        徵法第二十八條所規定之『因計算錯誤溢繳之稅款』，
        方與實質課稅之公平原則無違。」之意旨，修正前之稅
        捐稽徵法第28條，本即不限於錯誤係原課稅處分機關造
        成者，方得請求退稅。蓋本條所重視者為課徵稅款之結
        果是否欠缺給付目的而有「錯誤」存在，至於為課稅處
        分之公務員有無故意或過失則非行使退稅請求權之要件
        ，從而，雖徵收稅款錯誤之結果，是原課稅處分機關以
        外之行政機關之行為所致，然由於稅款係對稅捐機關繳
        納，故受有不當利益者仍為稅捐機關，則自仍以原課稅
        處分機關作為行使退稅請求權之對象。是以，98年該條
        文修正時，增列「其他可歸責於政府機關之錯誤」之概
        括規定，以示明確。
      (2)行政機關作成法規命令或行政規則，負有遵守法律優越
        原則與法律保留原則之職責，從而，若行政機關所為之
        行政規則違反法律優越原則或法律保留原則，即有可歸
        責於該行政機關之事由存在。查台財稅字第861892311
        號函釋為財政部所發布，嗣該函釋經司法院釋字第661
        號解釋認定違反憲法第19條之租稅法定主義。被告依前
        開函釋向原告課徵營業稅，除被告適用法令錯誤外，亦
        存有可歸責於財政部之錯誤，且此錯誤與原告溢繳稅款
        之結果具相當因果關係。又，縱上開錯誤並非原課稅處
        分機關，即被告所直接造成，然原課稅處分機關既為取
        得不當得利者，自應由其負返還責任，已如前述。準此
        ，本案事實符合稅捐稽徵法第28條第2 項之要件，原告
        對被告具退稅請求權。
    8.退步言，縱鈞院認本件無可歸責於被告或其他政府機關之
      情事，惟被告對補貼收入課徵營業稅，不能達成營業稅量
      能課稅之目的，已如前述，即仍構成不當得利之要件，僅
      係受5 年時效之限制。職是，原告仍得主張稅捐稽徵法第
      28條第1 項，請求被告退還未罹於時效部分之溢繳稅款（
      即94年至98年間溢繳稅款）。
    9.被告答辯狀所提及法治國家法安定性，誠然為重要之憲法
      原則之一。惟本件並非「課稅及罰鍰處分之救濟」，對原
      課稅及罰鍰處分之效力皆無影響，從而，原告向被告請求
      返還不當得利之主張，對法安定性之維持並無妨害。再者
      ，不當得利制度係藉由時效而避免法律關係處於長期不明
      確之狀態，基於保障人民財產權之立場，稅捐稽徵法第28
      條於民國98年修正時，明文制定過渡性之追溯條款，甚至
      對第2 項之請求權未制定時效之限制，顯見立法機關業已
      針對基本權利保障與法安定性加以權衡考量，若僅以法安
      定性為由，否准原告之請求，實增加稅捐稽徵法第28條所
      無之限制，不僅有涵攝錯誤之適用法規不當，亦有侵害立
      法權之虞。
  (三)被告之公務員，執行稅捐稽徵職務時有過失，致原告溢繳稅
    款，而受有財產上之損害，該當國家賠償請求權之要件：
    1.按「公務員於執行職務行使公權力時，因故意或過失不法
      侵害人民自由或權利者，國家應負損害賠償責任。」為國
      家賠償法第2 條第2 項前段所明定。準此，行使此賠償請
      求權之要件包含：行為人為公務員、為執行職務行使公權
      力之行為、行為具不法性、行為人有故意或過失、請求權
      人之自由或權利受有損害、不法行為與損害間有相當因果
      關係等要件。
    2.次按，關於國家賠償爭訟之舉證責任分配，司法院（70）
      廳民一字第0649號有所闡釋：「按權利之侵害，以違法為
      原則，以適法為例外，依舉證責任分配之原則，主張因公
      務員執行職務行使公權力之行為，致自己之權利受侵害者
      ，只須證明權利侵害之事實即為已足，而賠償義務機關則
      非證明阻卻違法事由之存在，不得免其責任，本件以採甲
      說為當。」依行政程序法第110 條，行政處分僅受有效推
      定但不受合法推定，被請求機關如認其法規之解釋及適用
      ，或認定事實均無違誤，即應負舉證責任證明其無不法。
    3.被告所轄公務員對原告所為之課徵營業稅處分，屬被告之
      職權，且所為之行為係行使稅務稽徵之公權力。而關於行
      為之不法性，原告不負舉證責任已如前述。且公務員於非
      有法令或基於法律授權之法規命令為依據，而行使公權力
      限制人民之自由權利者，即屬違背職務之不法行為（參陳
      敏，行政法總論，2009年9 月，第6 版，第1147頁）。從
      而，查被告所轄公務員所為之系爭處分，適用上開違反租
      稅法定主義之台財稅字第861892311 號函釋，顯然違反依
      法行政原則，被告所轄公務員所為系爭處分具不法性。
    4.就公務員執行職務有無故意或過失之判斷，實質上亦屬於
      「不法」之層次，仍應由國家機關舉證免責之義務。另，
      基於行政一體之原則，就故意或過失之認定，應就行政整
      體而言（組織之過咎），不以作成行為之公務員個人有故
      意過失為限（參陳敏，行政法總論，2009年9 月，第6 版
      ，第1153頁）。又，學者通說認為，依法行政為公務員之
      義務，故凡公務員之行為有違依法行政，即屬未履行其職
      務義務，包含誤解法令或認定事實有錯誤，均推定有過失
      ，國家機關須提出不可歸責事由之證據方得免責（參吳庚
      ，行政法之理論與實用，增訂十版，頁763 ；廖義男，國
      家賠償法，第62頁）。從而，被告之公務員為系爭處分時
      ，固然係遵守上級所發布之函釋，然若該函釋有牴觸憲法
      或法律者，仍係違反依法行政原則，基於前述組織之過咎
      之論點，應推定有過失，故行政一體上下服從，並不能作
      為已履行職務上義務之抗辯。是以，關於故意過失之判斷
      ，應由行政整體審視，則財政部所為之函釋既牴觸租稅法
      律主義，被告所為系爭處分即存有過失。
  (四)綜上所述，原告起訴，確有理由，敬請鈞院判如訴之聲明，
    以昭法治，並維原告權利。
三、被告則以：
  (一)訴之聲明：
    1.駁回原告之訴。
    2.訴訟費用由原告負擔。
  (二)按「納稅義務人因稅捐稽徵機關適用法令錯誤、計算錯誤或
    其他可歸責於政府機關之錯誤，致溢繳稅款者，稅捐稽徵機
    關應自知有錯誤原因之日起2 年內查明退還，其退還之稅款
    不以5 年內溢繳者為限。」、「第一項所稱確定，係指左列
    各種情形：一、經稅捐稽徵機關核定之案件，納稅義務人未
    依法申請復查者。二、經復查決定，納稅義務人未依法提起
    訴願者。三、經訴願決定，納稅義務人未依法提起再訴願者
    。四、經再訴願決定，納稅義務人未依法提起行政訴訟者。
    五、經行政訴訟判決者。」及「滯納金、利息、滯報金、怠
    報金、短估金及罰鍰等，除本法另有規定者外，準用本法有
    關稅捐之規定。但第6 條關於稅捐優先及第38條，關於加計
    利息之規定，對於罰鍰不在準用之列。」分別為稅捐稽徵法
    第28條第2 項、第34條第3 項及第49條所明定。次按「自98
    年6 月12日起，大眾運輸事業領受政府補貼偏遠路線營運虧
    損及油價差之收入，核非屬營業稅課稅範圍。」經財政部98
    年9 月18日台財稅字第09804076320 號令釋在案。
  (三)蓋依加值型及非加值型營業稅法（下稱營業稅法）第35條規
    定，有關營業稅之繳納一般係採報繳制，並無核定通告書，
    故營業人於申報繳稅後如未獲退、補稅款通知書，即屬核課
    確定（最高行政法院99年度判字第377 號判決可資參照）。
    本件原告於92年1 月至98年1 月間因領取政府偏遠航線虧損
    補貼金額計63,093,966元，繳納營業稅金額計3,154,699 元
    ，且未提起行政救濟而告確定。嗣98年6 月12日司法院釋字
    第661 號解釋公布該函釋應不予適用後，原告於98年12 月
    24日向被告主張依稅捐稽徵法第28條第2 項規定，申請退還
    已納稅款及利息。經被告所轄中正分局審核結果，於99年1
    月12日以財北國稅中正營業字第0990020035號函復略以：「
    說明：一、……三、依財政部98年9 月18日台財稅字第0980
    4076321 號函釋，『司法院解釋之效力，依司法院釋字第18
    8 號解釋，除解釋文內另有明定者外，應自公布當日起發生
    效力。又引起歧見之該案件，如經確定終局裁判，而其適用
    法令所表示之見解，經該院解釋為違背法令之本旨時，是項
    解釋自得據為再審或非常上訴之理由。旨揭釋字第661 號解
    釋，解釋文對其效力並未另為規定，故本部86年4 月9 日台
    財稅第861892311 號函應自98年6 月12日該號解釋公布之日
    起失其效力，相關未核課確定之案件，始有該解釋之適用。
    』本案係屬確定案件，在原確定判決確定力範圍，納稅義務
    人自不得為相反主張而請求退稅。綜上，貴公司申請，本所
    礙難核辦。」等語，否准其申請，尚無違誤。
  (四)本案係原告於92年1 月至98年1 月間因領取政府偏遠航線虧
    損補貼款，並依營業稅法第35條第1 項自行申報並繳納營業
    稅款3,154,699 元，且未經提起行政救濟而告確定。本件是
    原告當時自行申報並繳納營業稅款3,154,699 元，被告係依
    原告之申報資料核認並收受稅款。顯見兩造當時對第861892
    311 號函釋具有法律效力且無錯誤並不爭執，案件已告確定
    。被告核認及收受稅款時第861892311 號函釋亦尚未宣告違
    憲，仍屬有效之法令，原告亦依函釋意旨申報，且被告係依
    原告之申報資料且亦如原告之申報內容作成核課處分並無變
    更。是故原告依申報時有效之法令據實申報並繳納稅款，被
    告依行為時有效之法令核實認定原告之申報資料並收受稅款
    ，兩造皆遵守法令規定均無違誤，何來被告「適用法令錯誤
    」之說。退一步言之，原告如主張「申報錯誤」申請依稅捐
    稽法第28條規定辦理退稅，亦尚難謂被告有任何「適用法令
    錯誤」、「計算錯誤」或「可歸責」之情事。
  (五)司法院解釋有拘束全國各機關及納稅義務人之效力，各機關
    自解釋公布當日起，處理有關事項，應依解釋意旨為之。故
    凡法律之法條、法規或函釋遭司法院解釋宣告違憲，非謂該
    法條、法規或函釋為當然「錯誤」、自始無效。為維持法的
    安定性，其是否符合稅捐稽徵法第28條規定之「錯誤」，仍
    應遵守司法院解釋文內對該法條、法規或函釋所規定之失效
    期日，以為有無「錯誤」之論斷。司法院解釋之效力，依該
    司法院釋字第177 號及第188 號解釋，除解釋文另有明定者
    外，原則上除當事人據以聲請大法官解釋之案件外，並無溯
    及效力，而係自公布當日起發生效力，且據以聲請大法官解
    釋之案件，亦需經由再審程序始能依解釋文辦理。次該司法
    院釋字第592 號解釋文更明白指出「…未於解釋文內另定應
    溯及生效或經該解釋宣告違憲之判例應定期失效之明文，故
    除聲請人據以聲請之案件外，其時間效力，應依一般效力範
    圍定之，即自公布當日起，各級法院審理有關案件應依解釋
    意旨為之。」其解釋理由書更闡明：「本院大法官依人民聲
    請所為法令違憲審查之解釋，原則上應自解釋公布當日起，
    向將來發生效力；經該解釋宣告與憲法意旨不符之法令，基
    於法治國家法安定性原則，原則上自解釋生效日起失其效力
    ，惟為賦予聲請人救濟之途徑，本院大法官依人民聲請所為
    之解釋，對聲請人據以聲請之案件，亦有效力，其受不利確
    定終局裁判者，得以該解釋為再審或非常上訴之理由，此觀
    本院釋字第177 號、第185 號解釋自明。」本件案關之司法
    院釋字第661 號解釋，解釋文對其效力並未另為規定，故係
    自該號解釋（即98年6 月12日）公布當日起發生效力，至於
    98年6 月12日以前已確定之案件，除據以聲請司法院解釋之
    案件外，並無該號解釋之適用。
  (六)司法院釋字第287 號解釋係對行政主管機關就行政法規所為
    之釋示與在前之釋示不一致時，應如何適用所為之解釋；與
    司法院解釋之效力，應從何時開始生效，實屬不同事務。況
    司法院解釋之效力之發生已論述如上，可知兩者於適用上仍
    屬有別。
  (七)依前所述，本案系爭之爭點，為原告以財政部未依憲法第19
    條租稅法定主義作成第861892311 號函釋，是否為可歸責於
    財政部之錯誤；而該「可歸責於財政部之錯誤」，是否即屬
    稅捐稽法第28條所規定之「可歸責於政府機關之錯誤」？憲
    法精神往往與時推移與日俱進，不應以某法條、法規或函釋
    遭司法院大法官會議解釋宣告違憲，即遽以認定制定該法條
    之立法機關（立法錯誤）﹔解釋該法令函釋之行政機關（解
    釋錯誤）﹔執行該法令之行政機關（適用法令錯誤）、依該
    法令判決之行政法院法官（判決錯誤），如此一來，則立法
    機關、行政機關及司法機關均陷困境，法的安定性破壞殆盡
    。果該如此認定，則司法院大法官會議自會明文解釋該法令
    自始無效或有條件的追溯失效。再者，退一步言之，財政部
    依法律授予之職權解釋法令，其依司法院釋字第661 號解釋
    文之意旨，作成98年9 月18日台財稅字第09804076320 號函
    釋，供被告機關執行，何來「可歸責」之說。依上論陳，本
    案亦無「可歸責於政府機關之錯誤」至為灼然。
  (八)末按行政訴訟法第7 條規定：「提起行政訴訟，得於同一程
    序中，合併請求損害賠償或其他財產上給付。」然若提起之
    行政訴訟，經審理結果於法不合或無理由，則其合併提起之
    損害賠償或其他財產上給付之請求，即因失所附麗，而應併
    予駁回。
  (九)綜上論陳，稽徵機關作成課稅處分時，適用當時法令並無錯
    誤，則已確定之課稅處分，自不因嗣後法令改變或適用法令
    之見解變更而受影響，乃屬當然。再者，本件並無稅捐稽徵
    法第28條第2 項之「適用法令錯誤、計算錯誤或其他可歸責
    於政府機關之錯誤」等情事已如前述，是被告否准原告退還
    營業稅稅款之處分，揆諸前揭規定並無不符。據上論述，本
    件原處分、訴願決定均無違誤，為此請求判決如被告答辯聲
    明。
四、本件原告以其依財政部86年4 月9 日台財稅字第861892311
    號函釋意旨，繳納自92年1 月至98年1 月間受領政府偏遠航
    線虧損補貼款所生之營業稅共3,154,699 元，因該函釋於98
    年6 月12日經司法院釋字第661 號解釋應不予適用，可知該
    函釋之適用乃屬錯誤，爰依稅捐稽徵法第28條第2 項規定，
    請求判如先位聲明；又被告所轄公務員辦理營業稅之課徵業
    務，乃行使稅務稽徵之公權力，長期適用違反租稅法定主義
    之台財稅字第861892311 號函釋，有違依法行政原則自具有
    不法性，應推定其有過失，爰於行政訴訟中合併依國家賠償
    法第2 條第2 項規定，請求賠償相當於稅額及法定利息之損
    害判如備位聲明。
五、先位部分：
  (一)按「納稅義務人因稅捐稽徵機關適用法令錯誤、計算錯誤或
    其他可歸責於政府機關之錯誤，致溢繳稅款者，稅捐稽徵機
    關應自知有錯誤原因之日起2 年內查明退還，其退還之稅款
    不以5 年內溢繳者為限。」、「本條修正施行前，因第2 項
    事由致溢繳稅款者，適用修正後之規定。」，98年1 月21日
    修正之稅捐稽徵法第28條第2 項、第4 項定有明文。次按營
    業稅法第1條規定：「在中華民國境內銷售貨物或勞務及進
    口貨物，均應依本法規定課徵加值型或非加值型之營業稅。
    」；第3 條第2 項前段規定：「提供勞務予他人，或提供貨
    物與他人使用、收益，以取得代價者，為銷售勞務。」。末
    按「財政部中華民國86年4 月9 日台財稅字第861892311 號
    函說明二釋稱：『汽車及船舶客運業係以旅客運輸服務收取
    代價為業，其因行駛偏遠或服務性路線，致營運量不足發生
    虧損，所領受政府按行車（船）次數及里（浬）程計算核發
    之補貼收入，係基於提供運輸勞務而產生，核屬具有客票收
    入之性質，……應依法報繳營業稅。』逾越74年11月15日修
    正公布之營業稅法第1 條及第3 條第2 項前段之規定，對受
    領偏遠路線營運虧損補貼之汽車及船舶客運業者，課以法律
    上所未規定之營業稅義務，與憲法第19條規定之意旨不符，
    應不予適用。」司法院釋字第661 號解釋參照。
  (二)原告主張其所繳納自92年1 月至98年1 月間受領政府偏遠航
    線虧損補貼款所生之營業稅共3,154,699 元，係被告參照前
    開財政部86年4 月9 日台財稅字第861892311 號函釋意旨，
    以原告所得補貼款，係緣於提供運輸勞務而產生，具有客票
    收入之性質，合致營業稅法第3 條第2 項所規定之勞務提供
    ，而依同法第1 條予以課稅。嗣後被告所參照之財政部86年
    4 月9 日台財稅字第861892311 號函釋所闡述之態樣，經前
    開司法院釋字第661 號解釋為未符營業稅法第1 條及第3 條
    第2 項前段規定，不應再予適用課徵營業稅。本件在司法院
    解釋以前確定之課稅處分，有無原告所主張之適用法令錯誤
    ，即為首應審究之爭點。
  (三)原告主張確定之課稅處分適用法令錯誤，無非以司法院解釋
    文為依據。惟解釋文公布於98年6 月12日，得否據以指摘前
    此相類似事件為適用法令錯誤？於此，即應審究大法官解釋
    之效力。我國大法官解釋之效力全賴其解釋例創設，表現於
    釋字第188 號解釋前段：「中央或地方機關就其職權上適用
    同一法律或命令發生見解歧異，本院依其聲請所為之統一解
    釋，除解釋文內另有明定者外，應自公布當日起發生效力。
    」解釋文雖僅指統一解釋，事實上憲法解釋亦同：自公布當
    日生效，但解釋文另定者，從其規定。因此，若解釋文的內
    容是宣告某項法律條文違憲，且未定該法律條文失效日期者
    ，當然隨解釋生效之當日起失其效力。通常解釋文的用語為
    ：「自本解釋公布日起不再適用」、「應即失其效力」、「
    應不予適用」等（見吳庚大法官著憲法之解釋與適用三版，
    第424 、425 頁）。原告援以法律主張之661 號解釋指明系
    爭函釋應不予適用，即屬公布日當日失效。
  (四)再依司法院大法官審理案件法第14條第1 項規定：「大法官
    解釋憲法，應有大法官現有總額三分之二之出席，及出席人
    三分之二同意，方得通過。但宣告命令牴觸憲法時，以出席
    人過半數同意行之。」，可知我國大法官職權之行使，係採
    合議制，以一定比例之多數決作成決議。是在經決議通過公
    布解釋以前，容有相歧之見解，即令本件解釋公布時尚同時
    公布葉百修大法官之不同意見書（葉大法官主張系爭補貼屬
    行政法上之經濟輔助，其給與目的類似民法上第三人給付，
    應屬行為時營業稅法第16條所稱一切費用，包括在銷售額之
    內，而屬同法第3 條第2 項銷售勞務之代價）。是個案情節
    適用法律之結果有無違憲，唯在司法院大法官會議決議通過
    並對外公布時，方有定論。在此之前，尚難認反於釋憲結果
    之法律適用，即為錯誤。
  (五)此外，司法院釋字第287 號理由書並指明：「稅捐稽徵法第
    28條之規定，係指適用法令錯誤或計算錯誤溢繳稅款者，納
    稅義務人得於五年之法定期間內，申請退還。故課稅處分所
    依據之行政法規釋示，如有確屬違法情形，其已繳稅款之納
    稅義務人，自得依此規定申請退還。惟若稽徵機關作成課稅
    處分時，適用當時法令並無錯誤，則已確定之課稅處分，自
    不因嗣後法令之改變或適用法令之見解變更而受影響，應無
    上開規定之適用，乃屬當然。」，揆諸前開說明，本件課稅
    處分雖係反於661 號解釋之意旨，惟既確定在解釋之前，乃
    屬法律見解之歧異，而非錯誤，自不因解釋之公布而受影響
    ，自無稅捐稽徵法第28條第2 項之適用。
  (六)原告依稅捐稽徵法第28條第2 項請求判如其先位聲明，即難
    成立。
六、備位部分：
  (一)按國家賠償法第2 條第2 項規定：「公務員於執行職務行使
    公權力時，因故意或過失不法侵害人民自由或權利者，國家
    應負損害賠償責任。公務員怠於執行職務，致人民自由或權
    利遭受損害者亦同。」，是成立國家賠償責任以公務員有故
    意、過失之不法侵害行為為必要。
  (二)查本件課稅處分係在661 號解釋之前，其屬法律適用之一種
    見解，在661 號解釋公布後方確定為錯誤，此一再詳述於前
    。乃作成財政部86年4 月9 日台財稅字第861892311 號函釋
    之公務員，係基於職權就所屬下級機關於法律適用發生疑義
    時，本於其對於法律之確信，作成解釋性函令，此乃其職權
    之行使；另被告所屬公務員執行課稅之公權力，依公務員服
    務法第2 條規定，對於上開函釋之行政規則本有服從之義務
    ，是其參照函釋意旨作成課稅處分，乃屬依法令之行為，均
    難認為不法。
  (三)本件課稅處分既不具不法性，原告依國家賠償法第2 條第2
    項，請求判如備位聲明，亦屬乏據。
七、綜上，本件被告否准原告退稅之請求，於法並無違誤，訴願
    決定予以維持，亦屬正當。另被告所屬公務員執行課稅處分
    ，亦難認其行為有何不法，是原告依稅捐稽徵法第28條第2
    項請求判如其先位聲明；復依國家賠償法第2 條第2 項請求
    判如其備位聲明，俱屬無據，應予駁回。
八、本件事證已臻明確，兩造其餘之主張及陳述，核與判決結果
    無影響，爰不逐一論述，併此敘明。
據上論結，本件原告之訴為無理由，依行政訴訟法第98條第1項
前段，判決如主文。
中    華    民    國    99     年   10    月     7    日
                       臺北高等行政法院第四庭
                               審判長法  官  黃  本  仁
                                     法  官  陳  秀  
                                     法  官  李  玉  卿
上為正本係照原本作成。
如不服本判決，應於送達後20日內，向本院提出上訴狀並表明上
訴理由，如於本判決宣示後送達前提起上訴者，應於判決送達後
20日內補提上訴理由書（須按他造人數附繕本）。
中    華    民    國    99     年   10    月     7    日
                                     書記官  方  偉  皓

司法院資訊處製作；財團法人民間司法改革基金會備份。
